【裁判字號】    95,訴,400
【裁判日期】    951201
【裁判案由】    妨害自由
【裁判全文】
臺灣花蓮地方法院刑事判決               95年度訴字第400號
公  訴  人  臺灣花蓮地方法院檢察署檢察官
被      告  乙○○
            庚○○
            己○○
            戊○○
            丁○○
                    （現於臺灣花蓮看守所另案羈押中）
上列被告等因妨害自由案件，經檢察官提起公訴（95年度偵字第
3526號），本院判決如下：
    主  文
乙○○共同以非法方法，剝奪人之行動自由，處有期徒刑陸月，
如易科罰金，以銀元參佰元即新臺幣玖佰元折算壹日。
庚○○共同以非法方法，剝奪人之行動自由，處有期徒刑捌月。
己○○、丁○○共同以非法方法，剝奪人之行動自由，各處有期
徒刑拾月。
戊○○共同以非法方法，剝奪人之行動自由，累犯，處有期徒刑
壹年。
    事  實
一、戊○○前因犯重利罪，經本院以91年度易字第143 號判處有
    期徒刑6 月確定；復因犯妨害自由罪，經臺灣高法院花蓮分
    院以92年度上訴字第268號判處有期徒刑8月，並經最高法院
    駁回戊○○之上訴而確定；再因犯贓物罪，經本院以92年度
    易字第159號判處有期徒刑6月確定；又因違反毒品危害防制
    條例案件，經本院以93年度花易字第31號判處有期徒刑6 月
    確定，上開4罪經法院裁定應執行有期徒刑2年1月，並於民
    國95年2月3日縮刑期滿執行完畢。
二、緣乙○○與辛○○（乙○○為其舅媽）間有約新臺幣（下同
    ）500 萬元之債務糾紛，乙○○多次索討未果，恰乙○○之
    友人丙○○得知上開債務糾紛後，即與乙○○協議，由丙○○負責找人向辛○○討取連同本金、利息共1,200 萬元之債
    務，事後2 人再平分取得之款項，丙○○（所涉罪嫌，未據
    偵查起訴）遂於95年5 月10日17時許，透過己○○，找來庚○○、戊○○、丁○○等人夥同乙○○，共同基於剝奪人之
    行動自由及以強暴使人行無義務之事之犯意聯絡，由庚○○
    及己○○分別駕駛車牌號碼6213-KJ、3539-GY之自用小客車
    ，搭載庚○○、戊○○、丁○○、乙○○，丙○○則坐在己○○駕駛之車輛內指揮全局，在花蓮縣秀林鄉○○○○道路
    發現辛○○及其配偶甲○○，遂由其中一人看管辛○○徒步
    前進，戊○○則駕駛甲○○所有之車輛並強押甲○○上車，
    其餘人等則續行駕駛車輛前進，嗣見辛○○步伐緩慢，乃強
    押辛○○上戊○○駕駛之車輛內，將辛○○、甲○○2 人強
    押至花蓮縣秀林鄉金嵐山上工寮，到達該處後，乙○○、己○○、庚○○、戊○○、丁○○等人下車與辛○○談論債務
    問題，並推由庚○○至山下購買本票，要求辛○○簽立1,20
    0 萬元之本票以清償債務，其餘人等則在旁助勢，辛○○表
    示並未積欠乙○○那麼多債務，而不願簽立本票，雙方遂發
    生口角爭執，己○○憤而動手拉扯辛○○，庚○○則以腳毆
    踢辛○○腹部1 下，造成辛○○腹痛及腹壁挫傷合併瘀紅等
    傷害（傷害部分未據辛○○告訴）等強暴方法，強制辛○○
    簽立面額1200萬元本票抵償債務，辛○○迫於無奈，乃簽立
    上開金額之本票乙紙，戊○○等人得手後方揚長而去，嗣經
    辛○○、甲○○報警處理，始查悉上情。
三、案經花蓮縣警察局吉安分局報告臺灣花蓮地方法院檢察署檢
    察官偵查起訴。
    理  由
一、按「被告以外之人於審判外之言詞或書面陳述，除法律有規
    定者外，不得做為證據。」；「被告以外之人於檢察事務官
    、司法警察官或司法警察調查中所為之陳述，與審判中不符
    時，其先前之陳述具有較可信之特別情況，且為證明犯罪事
    實存否所必要者，得為證據。」刑事訴訟法第159條第1項、
    第159條之2分別定有明文。經查：證人辛○○、甲○○於警
    詢中均證稱：伊等於95年5 月10日遭被告乙○○、庚○○、
    己○○、戊○○、丁○○等人強壓至花蓮縣秀林鄉水源村金
    嵐山工寮毆打，並強迫辛○○簽立1,200萬元之本票等語，
    嗣於本院審理中證人辛○○則證稱：伊當時是志願和被告乙○○等人到金嵐山工寮談債務問題，且是自願簽立本票，並
    未遭被告等人毆打等語，證人甲○○則證稱：伊和辛○○是
    自願和被告乙○○等人到金嵐山工寮談債務問題，到了工寮
    後，伊就到廚房去，並沒有看到辛○○簽立本票，也不知道
    辛○○有無遭被告等人毆打等語，則上開證人等於警詢中之
    證詞雖於審理中所述不相符，但衡以證人辛○○、甲○○於
    案發後立即至行政院衛生署花蓮醫院看診，向醫生表示辛○○係遭人踢腹部而受傷，並取得診斷證明書1紙後，於5月12
    日即持該診斷證明書至花蓮縣警察局吉安分局太昌派出所報
    案，並陳述其等遭被告等5人剝奪行動自由及強制簽立本票
    之經過，證人等於警詢中筆錄製作之情況並無不當之處，且
    其等於警詢中之證詞亦足認均係出於自由意思所為，故認證
    人辛○○、甲○○先前於警詢中之陳述具有較可信之特別情
    況，且其等證詞為證明被告等5 人犯罪事實存否所必要者，
    揆諸前開規定，應認其等警詢中之證詞得為證據，合先序明
    。
二、訊據被告乙○○、庚○○、己○○、戊○○、丁○○（以下
    簡稱被告乙○○等5人）均矢口否認有何妨害自由之犯行，
    均辯稱：辛○○欠被告乙○○大筆款項，不僅未返還債務且
    曾毆打被告乙○○，被告己○○遂找被告庚○○、戊○○、
    丁○○等人保護並陪同被告乙○○，於95年5 月10日17時許
    去找辛○○，嗣辛○○自行相約要至其所有位於花蓮縣秀林
    鄉金嵐山上之工寮談論債務問題，並自願簽立本票以清償債
    務，伊等並沒有強押辛○○夫妻，也沒有強制辛○○簽立本
    票或毆打辛○○之行為云云。然查：
（一）被害人辛○○於95年5 月10日17時許在花蓮縣秀林鄉水源
      村金嵐山附近工作時，為被告等5 人所發覺，雙方遂前往
      被害人辛○○位於金嵐山上之工寮，並由被害人辛○○簽
      立金額1,200萬元之本票1紙後，被告等5人方離去等情，
      業據證人辛○○、甲○○於警詢及本院審理中證述明確，
      並為被告等5人所不否認，堪信其為真實。故本案之爭點
      即在於被告等5人有無妨害被害人辛○○夫妻之行動自由
      ，並迫令被害人辛○○簽立本票。
（二）被告等5人（另夥同丙○○，如後所述）於花蓮縣秀林鄉
      水源村金蘭山附近發覺被害人辛○○後，口氣很兇狠，嗣
      由被告戊○○駕駛被害人何金蘭之車輛並強押何金蘭上車
      ，被害人辛○○則由被告中一人看管徒步跟隨被告等人前
      往金嵐山上之工寮，嗣又強押被害人辛○○上車，到達工
      寮後，被告等5人均在場，其中一名被告看管被害人甲○○，另一名被告則要求被害人簽立1,200萬元之本票，其
      餘被告則站立於旁，被害人辛○○答稱並沒有欠那麼多的
      債務，被告中一人即以腳踢踹被害人辛○○之腹部致其倒
      地，被害人辛○○因而同意簽立上開金額本票1 紙，被告
      等5 人取得本票後方離去等情，已據證人辛○○、甲○○
      分別於警詢中證述明確，並有衛生署花蓮醫院診斷證明書
      1紙及病歷表1份附卷可稽，足認證人辛○○、甲○○前開
      證詞之真實性頗高。
（三）被告乙○○於偵查中對於檢察官訊問被害人辛○○為何會
      至金嵐山工寮之問題，係回答「因為他藏匿在山上，被我
      們找到」等語，則本件既係被告等人主動找尋被害人辛○○夫妻，被害人2 人當無法預見被告等人要來索債，自然
      不可能事先找尋其他人助陣，而被告等人雖稱係為保護被
      告乙○○免再遭被害人毆打，所以由其等陪同前往，然其
      等已可預期會面對的僅是年紀均逾50歲、體型亦非壯碩之
      被害人2 人，是否有動用被告庚○○、己○○、戊○○、
      丁○○等4 名壯漢陪同之必要？誠令人質疑。另查，被告
      等5人除被告乙○○為一老婦人外，被告庚○○身高178公
      分、體重85公斤；被告己○○身高175 公分、體重78公斤
      、左手臂有刺青；被告戊○○身高177 公分、體重80公斤
      ；被告丁○○身高176 公分、體重90公斤、右上手臂有刺
      青等情，業據被告庚○○等人於本院審理中供陳在卷，是
      其等均為身型壯碩之大漢，依常情論之，一般人遽然遇到
      對方以如此之陣仗前往談論債務問題，均會心中害怕將遭
      不利之對待，進而服從對方之要求，本案被告等人集結多
      人前往，自有利用其人數、身型之優勢，逼迫被害人辛○○夫妻服從其要求而至山上工寮並簽立本票之用意。
（四）被告戊○○於本院審理中供稱：被害人甲○○的車輛是由
      伊所駕駛，並搭載甲○○上工寮等語，被告己○○於偵查
      及本院審理中亦供稱：被害人辛○○是自己徒步走了10餘
      分鐘到工寮等語（偵查卷第16頁、本院卷第48頁），經核
      與被害人辛○○、甲○○前開於警詢中證稱相符，則被害
      人2人若係自願與被告等5人前往工寮談論債務清償問題，
      何以不由被害人甲○○駕駛自己所有之車輛搭載被害人辛○○前往工寮，反而先分開來前往工寮，並分與被告中之
      一人共同前往工寮？顯見被告等人係為防止被害人2 人駕
      車逃離現場，方採取分別看管被害人2 人之方式前往工寮
      ，其等有剝奪被害人2人行動自由，應可認定。
（五）被害人辛○○僅積欠被告乙○○約500 萬元之債務一情，
      業據證人辛○○、甲○○於本院審理中證述明白，並為被
      告乙○○所不否認，而被告乙○○係因先和丙○○談妥一
      人分得600 萬元後，由丙○○出面找來被告庚○○、己○○、戊○○、丁○○等人與被告乙○○一起向被害人辛○○催討債務一情，分據證人丙○○及被告乙○○於本院審
      理中供述明確（本院卷第104 頁），可見被告等人已設定
      其等欲向被害人辛○○催討高於其原本債務金額之 1,200
      萬元（其中700萬元係以1年應付100萬元利息之方式計算
      ），另查，被害人辛○○係因藏匿不肯清償債務，方於上
      開時間為被告等人所找到，詳如前述，則其既不願清償原
      本積欠之約500 萬元債務，嗣後卻因被告等人來訪，簽立
      金額高達原本債務2倍餘之1,200萬元本票給被告乙○○，
      已匪夷所思，加以被告庚○○於警詢中亦供稱：伊一人動
      手毆打被害人辛○○肚子1拳等語（警卷第6頁，被告庚○○雖於本院審理中供稱：上開話語係警方叫伊說的等語，
      然被告庚○○於警詢中不斷否認有妨害被害人行動自由，
      僅承認有動手毆打被害人辛○○1拳之事實，有警詢筆錄1
      份附卷可佐，可見警方並無力改變或使被告庚○○屈從而
      為不實之陳述，故此部分之辯詞，應不足採信，併此敘明
      ），被告己○○於警詢及本院審理中均供稱；當時伊在談
      的過程有拉扯辛○○等語（警卷第9頁、本院卷第82頁）
      ，益證被告辛○○係因被告等人之暴力逼迫方式，方同意
      簽立上開本票。
（六）證人辛○○雖於本院審理中證稱：伊等是自願和被告等人
      到山上工寮談論債務，也是自願簽立本票等語，證人甲○○亦於本院審理中證稱：伊是自願和被告等人前往工寮等
      語，然上開證詞與證人辛○○、甲○○於警詢中所述有所
      矛盾，詳如前述，已難信其前開證詞為真實可採，且證人
      辛○○、甲○○於95年7月1日與被告庚○○、己○○、戊○○、丁○○達成和解，有和解書4 紙附卷可佐，而被害
      人2 人於和解後，在偵查中經檢察官傳喚、拘提均未到庭
      做證，有送達證書及拘票各2份附卷可查，顯見被害人2人
      於和解後，已不願出庭指證被告等人，證人辛○○雖於本
      院到庭作證，然其於回答檢察官詰問：「95年5 月10日發
      生何事？」，立即稱：「有我錯在先，當時我正在清理路
      邊的草，被告等人就過來跟我要錢，他們有沒有惡意..」
      等語（本院卷第84頁），其已用袒護被告等人之口吻回答
      檢察官之詰問，則證人辛○○於本院審理中之證詞顯有偏
      頗之情形，另證人辛○○於本院審理中復證稱：伊和被告
      乙○○在工寮談論還錢方式，因伊說話聲音比較大，後來
      伊要站起來泡茶，被告中之一人就拖住伊之手，伊因而跌
      倒，被告等人並沒有打伊等語（本院卷第84頁），然證人
      辛○○於警詢中係證稱：遭到被告等人踢打肚子等語（警
      卷第18頁），且其於案發翌日前往醫院診斷傷勢，係向醫
      生表示其腹部瘀紅之傷勢係遭人踢腹部，有上開診斷證明
      書為憑，則證人辛○○前後供述不一，且其於本院審理時
      以腹部撞擊到石頭為由，解釋其腹傷來源，然經其當庭模
      擬，均無法顯示出其腹傷之確實造成原因，故尚難信其於
      本院審理中之證詞為真實可採。另證人甲○○於本院審理
      中亦證稱：辛○○徒步走道工寮時，有一名被告陪著他走
      ，另外，伊在工寮，看到被告等人與辛○○發生衝突，其
      中一名被告看伊走來走去，以為伊要報警或抄車牌，所以
      一直跟著伊等語（本院卷第92頁），亦間接表明被告等人
      確有分別看管被害人2 人之事實，故難認被告甲○○於本
      院審理中證稱係自願與被告等人道山上工寮等語，為真實
      可採，綜上，自無從以證人辛○○、甲○○2 人首揭於本
      院審理中之證詞為被告等人有利之認定。
（七）本案係因丙○○與被告乙○○先談妥2人各分得600萬元後
      ，由丙○○出面找來被告庚○○、己○○、戊○○、丁○○等人與被告乙○○一起向被害人辛○○催討債務，已如
      前述，又被告等人向被害人催討債務之過程中，丙○○均
      坐在車內，而推由被告等5 人出面一情，亦經證人丙○○
      於本院審理中證述綦詳，另證人丙○○亦於本院審理中證
      稱：伊是看看能不能跟乙○○討一點生活費等語（本院卷
      第104頁），足認丙○○對於被告等5人以上開妨害自由方
      式向被害人辛○○夫妻暴力索討債務等情，事前有所計畫
      ，並參與執行，其為共犯應屬無訛。其雖狡稱：因被告乙○○向伊哭訴要債未果，但因伊認識雙方而不願出面，故
      只躲在車內觀看云云，然據其所述，其大可介紹乙○○認
      識己○○等人，由己○○等人出面處理，何必花費時間與
      被告己○○等人共同前往，並全程參與，其上開辯詞，並
      不足採，附此敘明。
（八）至於被告等人請求調查案發工寮附近住戶之監視攝影機資
      料云云，然查，本院向警方查詢之結果，因該處電線遭人
      破壞，屋主未修復，故無攝影資料可供憑參，此有花蓮縣
      警察局吉安分局95年10月23日吉警偵字第0950017249號函
      附卷可稽，故無法以該證據資料作為本院判斷依據，併此
      敘明。
（九）綜上，足證被告等5人確有妨害被害人辛○○、甲○○行
      動自由，並以強暴手段逼令被害人辛○○簽立本票之犯行
      ，其等前開辯稱僅係保護被告乙○○而前往該處，並未妨
      害被害人2 人之行動自由，亦未逼令辛○○簽立本票云云
      ，並不可採。本案事證明確，被告等5 人犯行堪以認定，
      應予依法論科。
二、按行為後法律有變更者，適用行為時之法律。但行為後之法
    律有利於行為人者，適用最有利於行為人之法律，新刑法第
    2條第1項本文及但書定有明文。又比較新舊法，應綜合罪刑
    全部之結果（包括共犯、未遂犯、連續犯、牽連犯、結合犯
    以及累犯加重、自首減輕，暨其他法定加減原因，與加減例
    等一切情形）而為比較；就比較之結果，需為整體之適用，
    不能割裂分別適用各該有利於行為人之法律，最高法院著有
    24年上字第4634號、27年上字第261 號判例可資參照。查被
    告等5 人行為後，刑法業於95年7月1日修正施行（下稱新刑
    法），茲比較修正前後刑法，綜其全部罪刑規定之結果（詳
    如附件），被告等人行為後之新刑法規定均未有利於被告等
    人，揆諸上開規定，自應適用行為時即修正前刑法，先此敘
    明。
三、核被告等5 人所為，均係犯刑法第302條第1項剝奪他人行動
    自由罪。又被告等5 人與丙○○間就前開犯行，有犯意聯絡
    與行為分擔，應均論以共同正犯。另按刑法第302 條之妨害
    自由罪，係妨害他人自由之概括的規定，故行為人具有一定
    目的，以非法方法剝奪人之行動自由者，除法律別有處罰較
    重之規定（例如略誘及擄人勒贖等罪），應適用各該規定處
    斷外，如以使人行無義務之事，或妨害人行使權利為目的，
    而其強暴脅迫復已達於剝奪人行動自由之程度，即祇成立本
    罪，不應再依同法第304條論處。誠以此項使人行無義務之
    事，或妨害人行使權利之低度行為，應為剝奪人行動自由之
    高度行為所吸收，不能以其目的係在使人行無義務之事，或
    妨害人行使權利，認為係觸犯刑法第302條第1項及第304 條
    第1項之2罪名，依同法第55條從一重處斷，最高法院20年上
    字第2359號著有判例可資參照。查被告等5 人剝奪被害人辛○○、甲○○行動自由之目的，係以強制其簽發本票為目的
    ，揆諸前開判例意旨，應認被告等5 人僅涉犯刑法第302 條
    第1項之剝奪他人行動自由罪，公訴人認被告等5人亦涉犯刑
    法第304 條之強制罪，容有誤會，本院應予更正。被告等人
    以1強押被害人辛○○、甲○○之行為，同時剝奪被害人2人
    之行動自由，應依刑法第55條規定，論以一剝奪他人行動自
    由罪。再被告戊○○有事實欄所示之前科及執行記錄，有台
    灣高等法院被告前案紀錄表1 份在卷可稽，其於有期徒刑執
    行完畢後5 年內，再犯本件有期徒刑以上之罪，為累犯，應
    依法加重其刑。爰審酌被告乙○○、庚○○並無犯罪紀錄、
    被告己○○有違反麻醉藥品管理條例案件、被告丁○○有重
    利罪、違反電子遊戲場業管理條例案件等前科紀錄（以上均
    未構成累犯）、被告戊○○有違反槍砲彈藥刀械管制條例案
    件、妨害自由、重利、毒品、贓物等前科記錄，有臺灣高等
    法院被告前案紀錄表5 份在卷可稽，其等僅為求清償債務，
    以暴力手段侵害被害人之權利，其犯罪之手段、對被害人所
    生之損害甚大，且嚴重危害社會治安，然被告乙○○為6 旬
    老婦，其因一時索債未果，憤而採取非法方式索債，其情猶
    憐，但法理難容，及被告5 人犯罪後均未坦承犯行之態度等
    一切情狀，認公訴人對被告戊○○求處有期徒刑1 年應屬適
    當，另對被告己○○、庚○○、丁○○求處有期徒刑1 年，
    則尚嫌過重，爰分別量處如主文所示之刑，並就被告乙○○
    部分諭知易科罰金之折算標準。
四、被告等人作案用之本票乙紙，並未扣案，且證人辛○○嗣後
    已取回該本票並將之撕毀，已據證人辛○○於本院審理中證
    述明確（本院卷第87頁），則該物既已滅失，自毋庸諭知沒
    收。
五、丙○○是否涉犯本案妨害自由罪嫌，應另由臺灣花蓮地方法
    院檢察署偵辦，併此敘明。
據上論斷，應依刑事訴訟法第299條第1項前段，刑法第2條第1項
前段、第302條第1項、第55條、修正前刑法第28條、第41條第1
項前段、第47條，罰金罰鍰提高標準條例第1條前段、修正前罰
金罰鍰提高標準條例第2條，判決如主文。
本案經檢察官李殷財到庭執行職務。
中    華    民    國    95    年    12    月     1    日
                          臺灣花蓮地方法院刑事第二庭
                                審判長法  官  李豫雙
                                      法  官  林韋岑
                                      法  官  俞秀美
上列正本證明與原本無異。
如對本判決不服，應於送達後十日內，向本院提出上訴狀（應抄
附繕本）告訴人或被害人如對於本判決不服者，應具備理由請求
檢察官上訴，其上訴期間之計算係以檢察官收受判決正本之日期
為準。
                                      書記官
中    華    民    國    95    年    12    月    1     日
附錄本案論罪科刑之法條：
中華民國刑法第302條第1項：
私行拘禁或以其他非法方法，剝奪人之行動自由者，處5年以下
有期徒刑、拘役或300元以下罰金。
中華民國刑法第304條第1項：
以強暴、脅迫使人行無義務之事或妨害人行使權利者，處3年以
下有期徒刑、拘役或300元以下罰金。
附表：
┌───┬───────┬────────┬──────┐
│比較  │修正前刑法於本│新刑法於本案適用│新舊法比較結│
│法條  │案適用之法律效│之法律效果      │果          │
│      │果            │                │            │
├───┼───────┼────────┼──────┤
│刑法第│二人以上共同實│二人以上共同實行│本條依新、舊│
│28條  │施犯罪之行為者│犯罪之行為者，皆│法比較均構成│
│      │，皆為正犯。  │為正犯。        │共同正犯，新│
│      │              │                │刑法規定並未│
│      │              │                │較有利被告。│
├───┼───────┼────────┼──────┤
│刑法第│受有期徒刑之執│受有期徒刑之執行│本條依新、舊│
│47條  │行完畢，或受無│完畢，或受無期徒│法比較被告均│
│      │期徒刑或有期徒│刑或有期徒刑一部│構成累犯，新│
│      │刑一部之執行而│之執行而赦免後，│刑法並未較有│
│      │赦免後，5 年以│5年以內故意再犯 │利於被告。  │
│      │內再犯有期徒刑│有期徒刑以上之罪│            │
│      │以上之罪者，為│者，為累犯，加重│            │
│      │累犯，加重本刑│本刑至2分之1。  │            │
│      │至2分之1。    │                │            │
├───┼───────┼────────┼──────┤                        │                │            │
│刑法第│依修正前罰金罰│如易科罰金，以新│本條以修正前│
│41條第│鍰提高標準條例│臺幣1,000元、   │刑法較有利於│
│1項前 │第2 條規定，易│2,000元或3,000元│被告。      │
│段    │科罰金數額提高│折算1日。       │            │
│      │為100 倍，如易│                │            │
│      │科罰金，以銀元│                │            │
│      │300元即新臺幣 │                │            │
│      │900元折算1日。│                │            │
├───┴───────┴────────┴──────┤
│綜合比較結果：                                        │
│本案綜其全部罪刑之比較，新刑法之規定均未較有利於被告5 │
│人，故本案應一體適用行為時即修正前刑法規定。          │
└───────────────────────────┘


司法院資訊處製作；財團法人民間司法改革基金會備份。
